臺灣高等法院臺中分院刑事判決　　　　　　　民國 九十一年度上更(一)字第五號
　　上　訴　人
　　即　被　告　甲○○
右上訴人因偽造文書案件，不服臺灣台中地方法院中華民國八十八年五月二十六日第
一審判決（民國八十八年度訴字第五七九號，起訴案號：臺灣台中地方法院檢察署民
國八十七年度偵字第一三四二二號），提起上訴，本院判決後，經最高法院第一次發
回更審，本院判決如左：
    主      文
原判決撤銷。
甲○○偽造私文書，足以生損害於他人，累犯，處有期徒刑參月，如易科罰金以佰
元折算壹日。偽造之「乙○○」印章壹枚、停車位權利證明書上民國八十三年一月九
日偽造之出讓人「乙○○」簽名、印文及管理委員會核印處之「乙○○」印文沒收。
又行使偽造私文書，足以生損害於他人，累犯，處有期徒刑肆月，如易科罰金，以
佰元折算壹日。偽造之「乙○○印」印章壹枚，如附表編號一、三、五、七號所示支
票上偽造之「乙○○印」印文沒收。主刑部分應執行有期徒刑陸月，如易科罰金，以
佰元折算壹日。
    事      實
一、甲○○曾犯傷害、誣告、毀損、妨害公務、妨害自由等罪，其中誣告、毀損、妨
    害公務等罪經臺灣台中地方法院分別判處有期徒刑三月、二月、二月確定，合併
    定應執行刑六月，得易科罰金，並於民國（下同）八十二年一月十四日易科罰金
    執行完畢。妨害自由罪經同院判處有期徒刑四月確定，更定應執行刑為有期徒刑
    十月，且於八十二年九月二十日執行完畢，仍不知悔改。甲○○與乙○○是男女
    朋友關係，二人自八十一年底開始同居，迄八十五年十二月底始分手。甲○○基
    於偽造私文書之犯意，利用二人同居期間，先令不知情之第三人偽造「乙○○」
    之印章一枚，再於八十三年一月九日，在台中市某不詳地點，在乙○○所有、交
    其觀看而未取回之坐落台中市○○區○○段五八六、五八八之三、五八三之六八
    地號土地上之編號二一號停車位權利證明書上，令不知情之不詳姓名人，於前揭
    停車位權利證明書上，虛偽記載：「民國八十三年一月九日」、受讓人「甲○○
    」之文字，並於出讓人欄偽簽「乙○○」之簽名、持前揭偽刻之「乙○○」印章
    於受讓人欄及管理委員會核印欄偽蓋「乙○○」之印文，嗣後自行蓋上伊所有之
    印文，而偽造表示乙○○出讓該停車位權利予甲○○之私文書，而足生損害於乙
    ○○。甲○○復另行起意，於八十六年間，在台中市某不詳地點，先令不知情之
    第三人偽刻「乙○○印」之印章一枚，再持該印章在如附表所示編號二、四、六
    、八號之支票四紙背後偽蓋「乙○○印」之印文，而偽造表示乙○○擔任背書人
    之私文書，並於八十六年九月底某日，在台中市○○路魚市場二樓黃興燁之辦公
    室內，簽發前揭偽造之支票四紙，當場交付予黃興燁，向黃興燁調借現金，而行
    使上開偽造之「乙○○印」為背書人之私文書，足以生損害於乙○○。迨八十七
    年四月間乙○○被執票人訴請給付票款時，方知上情。
二、案經乙○○訴由臺灣臺中地方法院檢察署檢察官偵查起訴。
    理      由
一、訊之上訴人即被告甲○○（以下稱被告）矢口否認有右揭犯行，辯稱：「上揭停
    車位權利證明書是告訴人乙○○送伊的，印章也是告訴人蓋的，名字是否告訴人
    簽的則不清楚，至於支票上告訴人之印章並非伊蓋的，伊交給黃興燁時並無告訴
    人之背書」云云。
（一）惟查，告訴人於偵查中雖表示曾將該停車位權利證明書交予被告看，惟堅詞否
      認有要將該停車位之權利贈與被告，而將上揭證明書交予被告之事實；而被告
      又無法舉證證明該證明書上「乙○○」之印文確屬告訴人所有，其贈與之說已
      難置信。
（二）次查，該停車位權利證明書上八十三年一月九日之「乙○○」之簽名，與乙○
      ○於偵查筆錄中及該證明書上八十二年五月三日之簽名，依肉眼比對，「劉」
      、「月」二字顯有不同，顯非乙○○所為，否則乙○○倘真有贈與之事實，其
      何有不親自簽名之理？足徵該「乙○○」之簽名，應為被告令其不知情之人所
      偽造。又被告於原審及本院前審均否認該停車位權利證明書上全部關於轉讓之
      文字之記載係其所為，但承認其上被告之印文係其所蓋（見原審卷第十七頁反
      面、本院前審卷第三十二頁反面），且事實上該停車位權利證明書上全部關於
      轉讓文字之記載，包括甲○○簽名部分，確非被告所為，此有被告歷次在偵查
      及審理中所為之簽名可資對照，故停車位權利證明書上全部轉讓文字之記載，
      應為被告委由不知情之人所偽造，要無疑義。
（三）又查，該停車位權利證明書上「乙○○」之印文與卷內資料所示之台中市第二
      信用合作社本票（下稱本票）三紙及台中市第二信用合作社約定書（下稱約定
      書）上之「乙○○」印文，經本院互以摺角比對之方式認定並不相符，而前揭
      約定書及本票三紙上之「乙○○」印文，業經證人戴仲遠於民事庭審理時證稱
      ：我們對保手續是核對身份證、印章、當時是由乙○○先在約定書上簽名，並
      填載年籍資料後，再將約定書連同本人身份證、印章交給我本人核對，並由我
      代為蓋印章，我在核對無誤後再將身份證、印章交還給乙○○等語（參偵卷第
      五四頁反面）。由此可證明蓋於約定書及本票上「乙○○」印文之印章應為乙
      ○○所有無誤，乙○○自始否認該印章為真正，不足採信。則前揭停車位證明
      書上之「乙○○」印文既與本票及約定書上之「乙○○」印文不同，且乙○○
      自始亦否認該印章之真正，應可認定停車位證明書上所蓋「乙○○」印文之印
      章為被告令不知情之第三人所偽刻，至為顯然。
（四）末查，附表編號二、四、六、八號所示之支票於被告交付予黃興燁時，即已蓋
      上偽造之「乙○○印」之印章等情，亦據證人黃興燁於偵查中及本院行調查時
      結證屬實，且告訴人自始即否認該印文屬伊所有，被告又無法舉證證明以實其
      說，是被告所辯無非飾卸之詞，不足採信。則前揭四紙支票確為被告所偽造，
     至為灼然。
（五）此外，復有停車位權利證明書、如附表所示編號二、四、六、八號之支票影本
      四紙在卷可按，罪證明確，被告之上開犯行堪予認定。
二、查被告偽造該停車位權利證明書「民國八十三年一月九日乙○○表示讓與權利之
    私文書」後，並未持以向大連川普皇家管理委員會辦理讓與之過戶手續，此從該
    證明書上管理委員會核印處並無管理委員會之印章或主任委員之簽章即知，又此
    事實亦經大連川普皇家管理委員會現任主任委員劉炳旻於原審到庭證述明確，足
    證被告尚未持以行使。核被告所為偽造停車位權利證明書上乙○○表示讓與停車
    位之私文書部分，係犯刑法第二百十條之偽造私文書罪；其偽造「乙○○」簽名
    、印章、印文之行為為偽造私文書之部分行為，應為偽造私文書之行為所吸收，
    不另論罪。（公訴人認係被告盜蓋乙○○印章於停車位權利證明書上，尚有誤會
    。）又被告此部分之犯行係令不知情之第三人為之，為間接正犯。又被告於其所
    簽發如附表編號二、四、六、八號之支票上偽造「乙○○印」之背書部分，係犯
    同法第二百十六條、第二百十條之行使偽造私文書罪。又被告偽造「乙○○印」
    」印章，為其偽造私文書之階段行為，不另論罪。其偽造私文書後又持以交付黃
    興燁而行使，其偽造之低度行為，應為行使之高度行為所吸收，不另論罪。又被
    告簽發支票係一次為之，其偽造背書之行為只有一個，此業經被告陳明在卷，核
    與證人黃興燁於偵查中所述係被告一次交付與伊之事實相符，是被告此部分所為
    ，並非連續犯，公訴人認係連續犯，尚有未洽。又被告偽造「乙○○印」之印章
    ，亦係令不知情之第三人為之，亦應論以間接正犯。又被告所犯上開二罪，時間
    相距逾三年、行為態樣互異，顯然犯意各別，應予分論併罰。被告曾犯傷害、誣
    告、毀損、妨害公務、妨害自由等罪，其中誣告、毀損、妨害公務、妨害自由等
    罪經臺灣台中地方法院分別判處有期徒刑三月、二月、二月、四月確定，定執行
    刑為有期徒刑十月，且於八十二年九月二十日執行完畢，有臺灣臺中地方法院檢
    察署刑案資料查註記錄表可按，其於有期徒刑執行完畢後，五年以內再犯本件有
    期徒刑以上之罪，為累犯，應依法加重其刑。
三、原審予以論罪科刑，固非無見，惟查：(一)原判決誤認被告前案係於八十二年一月
    四日易科罰金執行完畢。(二)原判決未認定被告上開所為偽刻停車位權利證明書上
    「乙○○」之印章及偽刻其上之「乙○○」簽名、印文部分，係成立間接正犯。
    (三)被告在如附表編號二、四、六、八號所示之支票四紙背後偽造「乙○○印」之
    印文，形狀均相同，顯見被告係先令不知情之第三人偽造「乙○○印」之印章後
    持以行使，原判決僅認定被告偽造印文。(四)被告行使偽造如附表所示編號一、三
    、五、七號四紙支票部分，不成立犯罪（理由詳如後述），原審認此部分亦成立
    犯罪，以上均有未洽。被告上訴意旨，仍執陳詞，否認犯罪，空言指摘原判決不
    當，固無可取，惟原判決既有前述可議之處，此部分即屬無可維持，應由本院將
    原判決予以撤銷改判。爰審酌被告犯罪之動機、目的、手段，犯罪所生之危害、
    犯罪後之態度等一切情狀，量處如主文第二項所示之刑，並定其應執行之刑。又
    按被告行為後，刑法第四十一條業經總統於九十年一月十日公布修正，同年一月
    十二日生效，將修正前原規定「犯最重本刑為三年以下有期徒刑以下之刑之罪，
    而受六月以下有期徒刑或拘役之宣告，因身體、教育、職業或家庭關係，執行顯
    有困難者，得以一元以上三元以下折算一日，易科罰金。」公布修正為「犯最重
    本刑為五年以下有期徒刑以下之刑之罪，而受六個月以下有期徒刑或拘役之宣告
    ，因身體、教育、職業、家庭之關係或其他正當事由，執行顯有困難者，得以一
    元以上三元以下折算一日，易科罰金。但確因不執行所宣告之刑，難收矯正之效
    ，或難以維持法秩序者，不在此限。併合處罰之罪數，均有前項情形，其因執行
    之刑逾六月者，亦同。」比較修正前、後條文規定之結果，以修正後之規定有利
    於被告，自應依刑法第二條第一項前段之規定，適用裁判時之法律即修正後之刑
    法第四十一條第一項前段之規定，就被告所處如主文所示之刑，並諭知易科罰金
    之折算標準。被告先後偽造乙○○名義之「乙○○印」及「乙○○」之印章二枚
    、停車位權利證明書上民國八十三年一月九日偽造之出讓人「乙○○」之簽名、
    印文及管理委員會核印處之「乙○○」印文、如附表所示編號二、四、六、八號
    之支票上偽造之「乙○○印」之印文，均應依刑法第二百十九條規定宣告沒收。
四、公訴意旨另以：(一)甲○○復另行起意，於八十六年間，在台中市某不詳地點，先
    令不知情之第三人偽刻「乙○○」名義之印章一枚，再持該印章連續在如附表編
    號一、三、五、七號所示之支票四紙背後偽蓋「乙○○」之印文，而偽造表示乙
    ○○擔任背書人之私文書，並於八十六年九月底某日，在台中市○○路魚市場二
    樓黃興燁之辦公室內，簽發如附表所示編號一、三、五、七號所示之支票四紙，
    並當場交付予黃興燁，向黃興燁調借現金，而行使上開偽造之「乙○○」為背書
    人之私文書，足以生損害於乙○○。因認被告涉有行使偽造私文書罪嫌云云。惟
    查：前揭四紙支票背面之「乙○○」印文，經本院函請憲兵學校鑑定其是否相同
    ，經憲兵學校函覆本院，因系爭四紙支票均係影本，致印文紋路特徵不清，且易
    生誤差，致無法鑑定，有憲兵學校函在卷可稽（見本院卷第七九頁），而告訴人
    復無法提出支票正本供本院送請鑑定機關鑑定，故本院依職權以折角比對之方式
    比對後，認定確與前揭本票三紙及約定書上之「乙○○」印文相同。而該本票三
    紙及約定書上「乙○○」之印文經查亦為真正，已如前述，則該四紙支票上之「
    乙○○」印文，應非被告所偽刻。雖告訴人自始否認該印章之真正，惟告訴人與
    被告同居多年，業經告訴人所自承，兩人關係匪淺，告訴人同意被告使用該印章
    ，非無可能，故此部分實難遽以認定為被告所為，尚不得為被告不利之認定。(二)
    甲○○意圖為自己不法之所有，於八十三年一月初，竊取乙○○所有上揭停車位
    權利證明書，因認被告另涉有刑法第三百二十條第一項竊盜罪嫌云云。惟查：告
    訴人於八十七年八月二十一日檢察官訊問時，已敘明「有一天，我只拿給他看而
    已」，而告訴人於原審法院時又稱不知何時失竊，是該停車位權利證明書有可能
    係告訴人交付予被告觀看時未取回，尚乏積極證據足以證明係被告所竊。此外前
    揭事實(一)、(二)所述事實亦無其他積極之證據可資證明被告有前揭犯行，自不得為
    被告有罪判決之認定。然公訴人既認上開事實(一)與前開行使偽造私文書罪間，有
    連續犯裁判上一罪關係，上開事實(二)與前揭偽造文書間，有方法結果之牽連關係
    ，亦為裁判上一罪關係，均爰不另為無罪之諭知。
五、據上論斷，應依刑事訴訟法第三百六十九條第一項前段、第三百六十四條、第二
    百九十九條第一項前段，刑法第二條第一項前段、第二百十六條、第二百十條、
    第四十七條、第二百十九條、第五十一條第五款、修正後刑法第四十一條第一項
    前段，判決如主文。
本案經檢察官丙○○到庭執行職務。
中        華        民        國  九 十 一  年     七     月　 三十一   日
                                  臺灣高等法院臺中分院刑事第六庭
                                        審判長法　官　李　文　雄
                                              法　官　邱　顯　祥
                                              法  官　陳　嘉　雄
右正本證明與原本無異。
如不服本判決應於收受送達後十日內向本院提出上訴書狀，其未敘述上訴之理由者並
得於提起上訴後十日內向本院補提理由書（均須按他造當事人之人數附繕本）。
                                              書記官　王  麗  英
中        華        民        國  九 十 一  年     七     月　 三十一   日
                                                                        Ｋ
附表
┌──┬───┬─────┬────┬──────┬──────────────┬──────┐
│編號│發票人│發  票  日│票   號 │金   額     │付         款       人      │票面印章    │
├──┼───┼─────┼────┼──────┼──────────────┼──────┤
│１  │甲○○│ 86.11.28 │0000000 │21920元     │台中市第二信用合作社儲蓄部  │乙○○      │
├──┼───┼─────┼────┼──────┼──────────────┼──────┤
│２  │甲○○│ 86.12.07 │0000000 │51500元     │台中市第二信用合作社儲蓄部  │乙○○印    │
├──┼───┼─────┼────┼──────┼──────────────┼──────┤
│３  │甲○○│ 86.12.28 │0000000 │22400元     │台中市第二信用合作社儲蓄部  │乙○○      │
├──┼───┼─────┼────┼──────┼──────────────┼──────┤
│４  │甲○○│ 87.01.07 │0000000 │53000元     │台中市第二信用合作社儲蓄部  │乙○○印    │
├──┼───┼─────┼────┼──────┼──────────────┼──────┤
│５  │甲○○│ 87.01.28 │0000000 │22880元     │台中市第二信用合作社儲蓄部  │乙○○      │
├──┼───┼─────┼────┼──────┼──────────────┼──────┤
│６  │甲○○│ 87.02.07 │0000000 │54500元     │台中市第二信用合作社儲蓄部  │乙○○印    │
├──┼───┼─────┼────┼──────┼──────────────┼──────┤
│７  │甲○○│ 87.02.28 │0000000 │23360元     │台中市第二信用合作社儲蓄部  │乙○○      │
├──┼───┼─────┼────┼──────┼──────────────┼──────┤
│８  │甲○○│ 87.03.07 │0000000 │56000元     │台中市第二信用合作社儲蓄部  │乙○○印    │
└──┴───┴─────┴────┴──────┴──────────────┴──────┘
                                                      Ｋ
